【裁判字號】    95,醫,11
【裁判日期】    980427
【裁判案由】    損害賠償
【裁判全文】
臺灣士林地方法院民事判決                95年度醫字第11號
原      告  甲○○
訴訟代理人  吳旭洲律師
            吳宗輝律師
            李依蓉律師
被      告  行政院國軍退除役官兵輔導委員會臺北榮民總醫院
法定代理人  乙○○
被      告  丙○○
共      同
訴訟代理人  張家琦律師
            林鳳秋律師
複 代理 人  詹素芬律師
上列當事人間損害賠償事件，本院於民國97年4 月13日言詞辯論
終結，判決如下：
    主      文
原告之訴及其假執行之聲請均駁回。
訴訟費用新臺幣萬零柒佰元由原告負擔。
    事實及理由
一、原告起訴主張：伊因於民國84年7 月29日在日本被踢傷鼻子
    ，而至被告行政院國軍退除役官兵輔導委員會臺北榮民總醫
    院（下稱「臺北榮總」）就診，由該院醫師即被告丙○○於
    未盡告知義務之情況下，為伊實施鼻樑骨復位術（下稱「系
    爭手術」）。詎伊於接受系爭手術後，竟產生鼻塞、過敏、
    睡眠不足、記憶衰退、睡眠障礙等症狀，嗣因前揭症狀加劇
    ，乃於94年間至臺北榮總檢查，始得知伊因被告丙○○實施
    系爭手術不當而罹患睡眠呼吸中止症，致伊生活產生極大不
    便，並因需受長期醫療照護而支出鉅額醫藥費。為此，爰依
    民事債務不履行及侵權行為法律關係，訴請被告連帶賠償財
    產上損害新臺幣（下同）300 萬元等語。並聲明：(一)被告應
    給付原告300 萬元及自起訴狀繕本送達之翌日起至清償日止
    ，按週年利率5%計算之利息。(二)原告願供擔保，請准宣告假
    執行。
二、被告則以：原告於84年8月7日即接受系爭手術，卻遲至95年
    8 月16日始提起本件訴訟，其侵權行為損害賠償請求權顯已
    罹於民法第197 條所規定之2 年及10年時效而消滅。且醫師
    與病患間並無醫療契約關係存在，故原告本於債務不履行法
    律關係請求丙○○負損害賠償責任，亦屬無據。又原告若於
    接受系爭手術後即產生過敏、鼻塞等不適症狀，豈有未曾至
    門診詢問之理？況原告迄未就其罹患睡眠呼吸中止症與其於
    「10年前」接受之系爭手術間具有因果關係、其迄今仍受該
    病症困擾而受有損害等情提出佐證，自無從請求伊等賠償損
    害，至於原告於起訴後近3 年始主張被告丙○○未盡告知義
    務，顯有延滯訴訟之意圖等語，資為抗辯。並聲明：(一)原告
    之訴駁回。(二)如受不利判決，願供擔保請准宣告免為假執行
    。
三、兩造不爭執之事實：
  (一)原告因於84年7 月29日在日本被踢傷鼻子，而於84年8 月7
    日至被告臺北榮總就診，由被告丙○○為原告實施系爭手術
    。
  (二)原告於94年間經臺北榮總檢查後，診斷出罹患睡眠呼吸中止
    症。
四、得心證之理由：
    原告主張被告臺北榮總之使用人即被告丙○○施行系爭手術
    不當，致其罹患睡眠呼吸中止症，並因此支出鉅額醫藥費，
    應依民事債務不履行及侵權行為法律關係連帶賠償伊財產上
    損害300 萬元等語，惟為被告所否認，並以前揭情詞置辯。
    故本件爭點即為：(一)被告丙○○施行系爭手術，是否不當致
    原告罹患睡眠呼吸中止症？(二)原告得否於98年4 月13日本院
    最後言詞辯論期日再提出被告丙○○於施行系爭手術前未盡
    告知義務之主張？(三)如爭點(一)或爭點(二)為肯定，則原告得依
    民事債務不履行及侵權行為之規定，請求被告賠償多少財產
    上損害？(四)原告上開損害賠償請求權是否已罹於時效而消滅
    ？茲分述如下：
  (一)被告丙○○施行系爭手術，是否不當致原告罹患睡眠呼吸中
    止症？
    1.本件經囑請行政院衛生署醫事審議委員會（下稱「醫審會
      」）鑑定，經行政院衛生署於98年3 月12日以衛署醫字第
      980200576 號函復並檢送醫審會第0000000 號鑑定書（下
      稱「系爭鑑定書」），針對原告接受被告丙○○施行系爭
      手術，是否符合醫療常規，有無疏失一節，系爭鑑定書認
      為「經查閱臺北榮民總醫院病歷，醫師丙○○係依據病人
      之鼻骨X 光檢查結果診斷為鼻骨骨折，並施行鼻樑骨復位
      術，醫療過程符合醫療常規，尚未發現有疏失之處」等情
      （本院卷(二)第25頁背面至26頁），另針對原告罹患呼吸中
      止症能否確認係被告丙○○施行系爭手術所致一節，系爭
      鑑定書則認為「病人罹患阻塞性睡眠呼吸中止症之可能原
      因，包括下巴後縮，舌頭較大、後咽腔空間狹窄及因年齡
      或體質等因素舌部肌肉鬆弛，於睡眠時呼吸阻塞，與鼻部
      並無關係。目前無文獻報告施行鼻樑骨復位術會導致呼吸
      中止症，故丙○○醫師為病人施行鼻樑骨復位術，尚未發
      現有疏失之處」等語（本院卷第26頁）。顯見被告丙○○
      為原告施行系爭手術，符合醫療常規，並無疏失之處，至
      於原告罹患睡眠呼吸中止症之可能原因，則包括其下巴後
      縮，舌頭較大、後咽腔空間狹窄及因年齡或體質等因素舌
      部肌肉鬆弛，於睡眠時呼吸阻塞等，與其鼻部並無關係，
      更與被告丙○○施行系爭手術無關。是原告主張被告丙○
      ○施行系爭手術不當，致伊罹患睡眠呼吸中止症等情，尚
      難憑採。
    2.至於原告以伊急診時之X 光報告單檢驗結果記載「無明顯
      證據證明鼻骨有骨折」，質疑系爭鑑定書之鑑定結論。惟
      查，面部創傷之X 光檢查中，由鼻部側面投照X 光之「鼻
      骨X 光」（nasal bone X-ray），係用於檢查有無「鼻骨
      骨折」，至於由後腦部往前投照之「waters view X-ray
      」，則係用於檢查上顎竇及鼻竇有無受傷，而無法看到有
      無「鼻骨骨折」，此由「急診醫學之放射學＜第4 版＞」
      （THE RADIOLOGY of EMERGENCY MEDICINE） 第2 章第60
      頁明白指出「在由waters投射檢查時，鼻骨本身是無法正
      常看到的」（The nasal bones per se are not normal-
      ly visualized in the straight frontal and Waters
      projection），足可參見。次查，稽諸原告之急診病歷上
      業已記載「鼻骨X 光檢查：鼻背部骨折」（nasal bone
      X-ray ：Fx(fracture) of nasal bone,dorsm）（本院卷
      (二)第55頁），顯見被告丙○○係根據「鼻骨X 光」檢查發
      現原告有鼻背部骨折，並為原告施行系爭手術，系爭鑑定
      書就此部分所為之鑑定，並無違誤。至於原告所指之X 光
      報告單，則係「waters view X-ray 」之檢驗結果，揆諸
      前揭說明，尚不足以作為原告並無鼻骨骨折之佐證。是原
      告所述上情，容有誤會，亦不足採。
  (二)原告得否於98年4 月13日本院最後言詞辯論期日再提出被告
    丙○○於施行系爭手術前未盡告知義務之主張？
    1.按攻擊或防禦方法，除別有規定外，應依訴訟進行之程度
      ，於言詞辯論終結前適當時期提出之；當事人意圖延滯訴
      訟，或因重大過失，逾時始行提出攻擊或防禦方法，有礙
      訴訟之終結者，法院得駁回之，89年2 月9 日修正公布之
      民事訴訟法第196 條第1 項、第2 項前段分別定有明文。
      是我國民事訴訟法關於當事人提出攻擊防禦方法之時期，
      於修正後已捨棄舊法所定之自由順序主義，改採適時提出
      主義，當事人原則上應依訴訟進行之程度，於言詞辯論終
      結前適當時期提出之。如當事人意圖延滯訴訟，或因重大
      過失，逾時始提出攻擊或防禦方法，而有礙訴訟之終結時
      ，法院得駁回之。經查，原告於95年8 月16日提起本件訴
      訟，經本院於95年11月9 日言詞辯論時，要求原告於3 週
      內釋明本件之侵權行為及因果關係為何，並提出鑑定機構
      之建議及鑑定要旨。原告嗣先後於95年11月29日、12月4
      日、12月28日及96年1 月12日提出之陳報狀、聲請調查證
      據暨陳報狀、陳報狀及陳報狀，始終未主張被告丙○○於
      施行系爭手術前有未盡告知義務之過失。經本院於96年3
      月6 日囑請醫審會鑑定，行政院衛生署於98年3 月16日函
      復本院，本院除訂於98年4 月13日為最後之言詞辯論外，
      且通知兩造先到院閱卷，並於上開期日前1 週提出綜合辯
      論意旨狀，原告竟遲至98年4 月13日最後言詞辯論期日始
      當場提出準備書暨調查證據狀，於本件訴訟歷經2 年8 個
      月之後，方提出被告丙○○於施行系爭手術前有未盡告知
      義務之主張，顯有意圖延滯訴訟，或因重大過失，逾時始
      提出攻擊方法，而有礙訴訟終結之情形，揆諸前揭規定及
      說明，爰駁回原告此部分之攻擊方法。
    2.又縱原告得主張被告丙○○於施行系爭手術前有未盡告知
      義務之過失，惟因其罹患睡眠呼吸中止症與之可能原因，
      與其鼻部並無關聯，更與被告丙○○施行系爭手術無關，
      是被告丙○○縱有於術前未盡告知義務之過失，亦與原告
      所稱罹患睡眠呼吸中止症間無因果關係存在，附此敘明。
  (三)爭點(一)、(二)既經認定如上，則爭點(三)、(四)即無庸再予審酌，
    附此敘明。
  (四)綜上所述，被告丙○○為原告施行系爭手術符合醫療常規，
    並無因不當致原告罹患睡眠呼吸中止症，原告於98年4月13
    日本院最後言詞辯論期日始提出被告丙○○於施行系爭手術
    前未盡告知義務之主張，亦經本院駁回，均如前述。是原告
    依民事債務不履行及侵權行為之法律關係，訴請被告連帶賠
    償財產上損害300 萬元及遲延利息，即屬無據，為無理由，
    應予駁回。原告之訴既經駁回，其假執行之聲請亦失所附麗
    ，應併予駁回。
五、本件訴訟費用額確定為3萬700元（即原告預繳之第一審裁判
    費3萬700元），並應由原告負擔。
六、本件判決基礎已臻明確，兩造其餘之攻擊防禦方法及訴訟資
    料經本院斟酌後，核與判決不生影響，無一一論述之必要，
    併予敘明。
據上論結，原告之訴為無理由，依民事訴訟法第78條、第87條第
1項，判決如主文。
中    華    民    國    98    年    4     月    27    日
                  民事第二庭  法  官  張國勳
以上正本證明與原本無異。
如對本判決上訴，應於判決送達後20日內向本院提出上訴狀。
中    華    民    國    98    年    4     月    30    日
                              書記官  周玉惠


司法院資訊處製作；財團法人民間司法改革基金會備份。
